【裁判字號】    89,上更(一),300
【裁判日期】    900102
【裁判案由】    遷讓房屋
【裁判全文】
台灣高等法院民事判決    八十九年度上更(一)字第三○○號
      上  訴  人  甲○○
      訴訟代理人  鍾  鳴
      被 上訴 人  勞工保險局
      法定代理人  郭芳煜
      訴訟代理人  李金澤律師
右當事人間請求遷讓房屋事件，上訴人對於中華民國八十七年九月二十五日臺灣臺北
地方法院八十六年度訴字第一三六一號第一審判決提起上訴，經判決後，由最高法院
發回更審，本院判決如左：
    主    文
原判決關於命上訴人返還房屋部分，及該部分假執行之宣告，暨訴訟費用之裁判，均
廢棄。
右開廢棄部分，被上訴人在第一審之訴及假執行之聲請均駁回。
其餘上訴駁回。
第一、二審（確定部分除外）及發回前第三審訴訟費用由上訴人負擔二分之一，餘由
被上訴人負擔。
    事    實
甲、上訴人方面：
一、聲明：
  (一)原判決除確定部分外廢棄。
  (二)右廢棄部分，被上訴人在第一審之訴及假執行之聲請均駁回。
二、陳述：除與原判決記載相同者，茲引用之外，補稱略以：
  (一)上訴人甲○○為行政院主計處所任命台閩地區勞工保險局（嗣改制為勞工保險局
    隸屬行政院勞工委員會）主計室主任，經銓敘部六十一年三月十九日台為甄字第
    第二八九二七八號銓敘合格實授薦任一級在案，自屬公務人員任用法上所謂公務
    人員。又上訴人係因健康欠佳而於民國（下同）六十二年八月二十日申請自願退
    休，經台灣省政府主計處函請行政院主計處轉銓敘部核准自六十二年十一月一日
    退休，當時被上訴人仍是行政機關，亦尚未改制為保險機構，上訴人之薪資未曾
    依單一薪俸發給，上訴人係公務人員退休法第二條所謂退休之公務人員。
  (二)事務管理規則於七十二年四月二十九日修正，七十四年五月十八日發佈之台七十
    四人政四字第一四九二七號令記載，於事務管理規則修正前退休，而現仍續住修
    正前規則所定眷屬宿舍人員，准予續住至宿舍處理為止。上訴人為依法任用，並
    於六十二年十一月一日依公務人員退休法規定退休之公務人員，自有上開函令之
    適用。而上訴人所居住宿舍，又係其於上開事務管理規則修正前任職被上訴人機
    關期間，由被上訴人機關配住之眷屬宿舍，上訴人自有權利續住至宿舍處理時。
  (三)最高法院八十二年度台上字第九四二號判決，並未經最高法院民事庭判例審查會
    議審查採為判例，其法律見解並無拘束下級法院之效力。行政院上開函令之規定
    ，乃一種為顧及退休公務人員之權益，照顧退休公務人員之生活所發概括性之規
    定，原服務機關並無再個別予以准否之餘地。
  (四)被上訴人近日與其他六位與本案情形類似之退休員工開會，決議同意續住至八十
    八年，以後再住則收月租新台幣（下同）一萬八千元，相同情形，卻差別待遇如
    此之大，顯見本件乃被上訴人前總務科陳科長挾怨報復。在國內凡公務員退休仍
    續住者，有數十萬人之多，上訴人遭催還並須給付租金達一百二十萬元，實不公
    允。
  (五)上訴人已於八十九年八月二十三日去函告被上訴人並附上系爭房屋之鑰匙，將門
    牌號碼台北市○○○路○段一一一巷十三號之二房屋（下稱系爭房屋）返還被上
    訴人，有勞工保險局八十九年九月五日八九保秘字第六○○一一六四號函可稽。
    返還之原因係系爭房屋因地震造成裂縫塌陷漏水，不堪居住。
  (六)行政院為最高行政機關，其所頒之規則及令函，如無針對特定對象而發，則全國
    機關應一體適用。而台灣省政府人事處七七省人四字第四五二七號簡便行文表所
    示「．．．．不包括實施用人費率待遇之省屬金融、保險事業機構．．．．」，
    顯然牴觸行政院所頒之事務管理規則，應屬無效。且被上訴人於八十五年改隸行
    政院勞委會，亦屬行政院所轄機關，排除適用前述函文顯有適用法令不當。
  (七)與本件類似同為台灣省府宿舍，相同都是退休人員，  鈞院八十一年上字第六九
    九號民事判決認定退休人員可續住宿舍。依社會一般通念，上訴人住退休前配給
    之宿舍，縱經催還，亦無不當得利或侵權行為可言，以上訴人現有資力實無法負
    擔一百二十萬元之租金費用。
  (八)被上訴人八十九年九月五日八九保秘字第六○○一一號函主旨所載「返還『勞保
    基金』購置房地‧‧」，與事實不符。系爭房舍基地，係由臺灣人壽保險公司保
    險部「接收日產」，後因勞工保險局設立專責機構，該房地隨同業務移撥勞工保
    險局，並列為省有財產，其歷年維修費用及部分改建均係由省府編列「行政事務
    費」預算支出，並非被上訴人所稱「勞保基金」購置。
乙、被上訴人方面：
一、聲明：上訴駁回。
二、陳述：除與原判決記載相同者，茲引用之外，補稱略以：
  (一)系爭房屋並非眷舍，依台灣省政府七十年二月十二日府社五字第七三三五號函．
    台灣省政府勞工處八十三年七月六日勞二字第一七三八之八函均已明示本件房
    屋為勞保基金投資購置，不應稱為眷舍，自無適用「事務管理規則」之餘地。
  (二)依最高法院四十四年台上字第０二號判例、八十二年台上字第九四二號判例所示
    ，均認公務員退休是否得續住宿舍，於所屬機關請求返還房屋之權利不生影響。
    且是否准許續住，仍應視所屬機關之裁量，如有不准，亦屬行政處分，應依行政
    救濟程序主張，殊非可據為占用之理由。
    理    由
一、被上訴人法定代理人原為劉忠讓，嗣於八十七年十月十四日改為郭芳煜，並經其
    依法聲明承受訴訟，核無不合，合先敘明。
二、按國有財產撥給各地國家機關使用者，名義上雖仍為國有，實際上即為使用機關
    行使所有人之權利，故法院對於是類財產，准由管領機關起訴，代國家主張所有
    權人之權利。經查，本件系爭房屋依建物謄本所示所有權人為台灣省，管理者係
    台閩地區勞工保險局，有系爭建物登記謄本在卷可稽，雖台閩地區勞工保險局自
    八十五年七月一日起改隸行政院勞工委員會，全銜更名為「勞工保險局」即被上
    訴人，惟其機關之同一性未受影響，被上訴人仍為系爭房屋之管理機關，依前開
    說明，被上訴人自得提起本件訴訟，先予明。
三、被上訴人起訴主張：上訴人甲○○係前伊所屬已退休人員，原審共同被告蔡玉英
    係上訴人之妻，上訴人於任職期間獲配伊所管理台北市○○○路一一一巷一三之
    二號房屋（原判決主文誤繕同巷一三之一號）為宿舍，嗣上訴人於六十年十月間
    退休，自應於退休後即將前開房屋返還伊。惟迄今仍占住，其間伊曾於數次催告
    上訴人返還房屋，惟仍占住不遷，顯屬無權占有，伊自得請求上訴人及原審共同
    被告蔡玉英返還房屋。又上訴人及原審共同被告蔡玉英自六十二年間即無權占用
    系爭房屋，伊自得本於不當得利之規定，請求最近五年內之不當得利，依土地法
    九十七條規定為計算結果其金額過高，故伊僅以二萬元為計算每月不當得利之標
    準，故僅請求上訴人應給付被上訴人五年間相當租金之不當得利即一百二十萬元
    。爰求為命上訴人及原審共同被告蔡玉英將系爭房屋返還予伊，並給付伊一百二
    十萬元之判決（本院前審就原審共同被告蔡玉英部分，為被上訴人敗訴之判決，
    未據被上訴人聲明不服，此部分已告確定）。
四、上訴人則以：伊為行政院主計處所任命台閩地區勞工保險局（嗣改制為勞工保險
    局隸屬行政院勞工委員會）主計室主任，經台灣省政府主計處函請行政院主計處
    轉銓敘部核准自六十二年十一月一日退休，自得適用行政院人事行政局七十四人
    政肆字第一四九二七號函文，即於「事務管理規則」條正前已配住宿舍之退休人
    員，得續住至該宿舍處理時為止之權利，伊居住使用系爭房屋係有合法權源並無
    不當得利等語，資為抗辯。
五、經查：上訴人甲○○原為台閩地區勞工保險局主計室主任（台閩地區勞工保險局
    已於八十五年七月一日起改隸行政院勞工委員會，全銜更名為「勞工保險局」）
    ，而甲○○於任職期間獲配被上訴人所管理系爭房屋為宿舍，嗣上訴人因健康欠
    佳而於六十二年八月二十日申請自願退休，經台灣省政府主計處函請行政院主計
    處轉銓敘部核准自六十二年十一月一日退休。被上訴人於八十二年七月二十三日
    、十一月廿九日及八十四年十二月廿日先後催告上訴人返還房屋，惟上訴人置之
    不理，至今仍居住使用系爭房屋等情，有被上訴人提出台閩地區勞工保險局函、
    土地及建物登記謄本、上訴人戶籍謄本、台北郵局第八二四九號存證信函、被上
    訴人八二勞秘字第二三一九二三號函、八四勞秘字第六○○二一五六號函附卷可
    稽（見台灣台地方法院八十六年度訴字第一三六一號卷第三四頁、台灣板橋地方
    法院八十六年度訴字第二六八號卷第六至八、十二至十四頁），且為上訴人所不
    爭執，堪信為真。
六、按借用人應於契約所定期限屆滿時，返還借用物。未定期限者，應於依借貸之目
    的使用完畢時返還之，民法第四百七十條前段定有明文。經查，上訴人為被上訴
    人前所屬員工，其因任職關係獲准配住之系爭房屋，性質上係屬民法使用借貸關
    係，上訴人退休離職時，依借貸之目的，當然視為已使用完畢，依上開規定，被
    上訴人請求上訴人返還系爭房屋，洵屬有據。至行政院人事行政局七十四年五月
    十八日以台七十四人政肆字第一四九二七號函文所載：「對於『事務管理規則』
    修正前退休，而現仍續住修正前規則所定『眷屬宿舍』之退休人員，准予續住至
    宿舍處理時為止」等語（見台灣台北地方法院卷八十六年度訴字第一三六一號第
    一八頁），係行政院對其所轄機關所為之概括性規定，退休人員僅能憑上開函令
    向配住機關或其上級機關請求准予續住，在未同意續住之前，對於被上訴人本於
    民法第四百七十條第一項前規定，請求交還系爭房屋之權利不生影響。上訴人抗
    辯該函令乃一種為顧及退休公務人員之權益，照顧退休公務人員生活所發概括性
    之規定，原服務機關並無再個別予以准否之餘地云云，殊非可採。又上訴人雖提
    出本院八十一年度上字第六九九號民事判決並抗辯：認同屬台灣省府退休人員，
    該判決認定退休人員可續住宿舍云云，惟上開判決之當事人為台灣省政府訴願委
    員會及其退休員工，與本案之當事人屬保險事業主體及其退休員工，二者主體不
    同，自不得一體適用。至於系爭房屋之起造經費是否由臺灣人壽保險公司勞工保
    險部以行政事務費結餘所購置一節，對於兩造所成立之使用借貸關係無影響，自
    得不予論究。惟上訴人已於八十九年九月間將系爭房屋返還被上訴人，業據上訴
    人提出被上訴人八十九年九月五日八九保秘字第六○○一一六四號函為證（見本
    審卷第三二頁），復為被上訴人所自承（見本審卷第六五頁），上訴人既已將系
    爭房屋返還被上訴人，則被上訴人請求上訴人返還系爭房屋，為無理由，應予駁
    回。
七、按無法律上原因而受利益，致他人受損害者，應返還其利益，雖有法律上之原因
    ，而其後已不存在者，亦同，民法第一百七十九條定有明文。上訴人因職務關係
    而受配住系爭房屋（第三、四樓），於退休離職時即負有返還系爭房屋之義務，
    惟上訴人於退休離職後使用系爭房屋已無合法權源，是其未將系爭房屋遷讓返還
    被上訴人，依社會通常之觀念，上訴人受有相當於租金之利益，而致被上訴人受
    有損害，被上訴人自得依不當得利之規定請求上訴人返還利益。而按城市地方房
    屋之租金，以不超過土地及其建物申報總價額年息百分之十為限，土地法第九十
    九條第一項定有明文，上訴人占用之系爭房屋，位處中正紀念堂附近，環境安靜
    ，交通便捷，業據原審履勘明確（見台灣台北地方法院八十六年度訴字第一三六
    一號卷第七七頁反面），並有建物登記簿謄本在卷可參（見台灣板橋地方法院八
    十六年度訴字第二六八號卷第八頁），自以土地及建物申報總價額年息百分之八
    計算相當租金之不當得利為適當。又被上訴人係於八十一年一月三十一日提起本
    件訴訟（見臺灣板橋地方法院八十六年度訴字第二六八號卷第三頁），則被上訴
    人請求自起訴時最近五年內相當租金之不當得利（即八十一年一月三十一日起至
    八十六年一月三十日），自屬合理。本院審酌系爭房屋八十年至八十六年之房屋
    課稅現值分為三十萬零六百元、二十九萬六千八百元、二十九萬三千元、二十八
    萬九千二百元、二十八萬五千四百元、二十八萬一千六百元、二十七萬七千八百
    元，系爭房屋坐落之基地即台北市○○區○段二三○地號土地八十一年至八十六
    年之公告地價分為五萬二千八百元、五萬二千八百元、五萬二千八百元、五萬九
    千二百元、五萬九千二百元、五萬九千二百元、六萬三千八百元，有被上訴人提
    出之台北市稅捐稽徵處中正處函附房屋課稅現值表、台北市建成地政事所函附公
    告地價表在卷可憑（見本審卷第四八至五一、五六至五九頁），及系爭房屋係四
    層樓房之三、四層（見台灣板橋地方法院八十六年度訴字第二六八號卷第八頁）
    ，佔基地之比例為二分之一，則被上訴人所得請求之不當得利金額為一百二十一
    萬六千四百零三元（計算式詳如附表一、二），而上訴人占用系爭房屋之年限已
    有二十餘載，則被上訴人起訴請求上訴人應給付被上訴人以每月二萬元計算最近
    五年之不當得利即一百二十萬元，為有理由，應予准許。
八、綜上所述，被上訴人依據民法第四百七十條之規定，請求上訴人遷讓返還系爭房
    屋，為無理由。至被上訴人依據民法第一百七十九條不當得利之規定，請求上訴
    人給付自起訴時最近五年內相當租金之不當得利一百二十萬元，依法有據，應予
    准許。是則原審就返還房屋部分為上訴人敗訴之判決，並為假執行之宣告，及定
    履行期間六個月，自有未洽。上訴意旨指摘原判決此部分不當，求予廢棄改判，
    為有理由，自應由本院予以廢棄改判如主文第二項所示。至不當得利部分，原審
    判命上訴人如數給付，並依兩造之聲請以供擔保為條件，為假執行、免為假執行
    之宣告，核無不合。上訴意旨指摘原判決此部分不當，求予廢棄，為無理由，應
    予駁回。
九、兩造其餘攻擊防禦方法，及其他未經斟酌之證據，已無礙本院前述認定，無一一
    論述之必要，併予敘明。
據上論結，本件上訴為有一部有理由，一部無理由，爰判決如主文。
中      華      民      國    九十    年      一      月       二       日
                              臺灣高等法院民事第十庭
                                        審判長法  官  林  敬  修
                                              法  官  劉  勝  吉
                                              法  官  黃  騰  耀
右正本係照原本作成。
如不服本判決，應於收受送達後二十日內向本院提出上訴書狀，其未表明上訴理由者
，應於提出上訴後二十日內向本院補提理由書狀（均須按他造當事人之人數附繕本）
上訴時應提出委任律師或具有律師資格之人之委任狀；委任有律師資格者，另應附具
律師及格證書及釋明委任人與受任人有民事訴訟法第四百六十六條之一第一項但書或
第二項（詳附註）所定關係之釋明文書影本。
中      華      民      國    九十    年      一      月       三       日
                                              書記官  楊  麗  雪
附註：
民事訴訟法第四百六十六條之一（第一項、第二項）：
對於第二審判決上訴，上訴人應委任律師為訴訟代理人。但上訴人或其法定代理人具
有律師資格者，不在此限。
上訴人之配偶、三親等內之血親、二親等內之姻親，或上訴人為法人、中央或地方機
關時，其所屬專任人員具有律師資格並經法院認為適當者，亦得為第三審訴訟代理人
。
附表一：
┌───────────────────────────────────┐
│八十一年一月三十一至八十六年一月三十之房屋部分不當得利總額            │
├───────┬──┬─────┬───────┬──┬────┬──┤
│日          期│日數│當年度天數│當年度房屋現值│年息│金額 元 │備註│
├───────┼──┼─────┼───────┼──┼────┼──┤
│1.─6.│ 152│       366│        300600│  8%│    9987│    │
├───────┼──┼─────┼───────┼──┼────┼──┤
│7.1.─6.│ 365│       365│        296800│  8%│   23744│    │
├───────┼──┼─────┼───────┼──┼────┼──┤
│7.1.─6.│ 365│       365│        293000│  8%│   23400│    │
├───────┼──┼─────┼───────┼──┼────┼──┤
│7.1.─6.│ 365│       365│        289200│  8%│   23136│    │
├───────┼──┼─────┼───────┼──┼────┼──┤
│7.1.─6.│ 366│       366│        285400│  8%│   22832│    │
├───────┼──┼─────┼───────┼──┼────┼──┤
│7.1.─1.│ 214│       365│        281600│  8%│   13208│    │
├───────┴──┴─────┴───────┴──┴────┴──┤
│總計：9987+23744+23400+23136+22832+13208=116307元                     │
└───────────────────────────────────┘
附表二：
┌───────────────────────────────────┐
│八十一年一月三十一至八十六年一月三十之土地部分不當得利總額            │
├───────┬──┬────┬────┬───┬──┬──┬────┤
│日          期│日數│年度天數│公告地價│面積㎡│持分│年息│金額 元 │
├───────┼──┼────┼────┼───┼──┼──┼────┤
│1.─6.│ 152│     366│   52800│    98│ 1/2│  8%│   85957│
├───────┼──┼────┼────┼───┼──┼──┼────┤
│7.1.─6.│ 365│     365│   52800│    98│ 1/2│  8%│  206976│
├───────┼──┼────┼────┼───┼──┼──┼────┤
│7.1.─6.│ 365│     365│   52800│    98│ 1/2│  8%│  206976│
├───────┼──┼────┼────┼───┼──┼──┼────┤
│7.1.─6.│ 365│     365│   59200│    98│ 1/2│  8%│  232064│
├───────┼──┼────┼────┼───┼──┼──┼────┤
│7.1.─6.│ 366│     366│   59200│    98│ 1/2│  8%│  232064│
├───────┼──┼────┼────┼───┼──┼──┼────┤
│7.1.─1.│ 214│     365│   59200│    98│ 1/2│  8%│  136059│
├───────┴──┴────┴────┴───┴──┴──┴────┤
│總計：85957+206976+206976+232064+232064+136059=0000000元              │
└───────────────────────────────────┘
 合計：116307（房屋）+0000000（土地）=0000000元


司法院資訊處製作；財團法人民間司法改革基金會備份。
